【裁判字號】    92,上訴,270
【裁判日期】    920819
【裁判案由】    傷害致死等
【裁判全文】
臺灣高等法院臺南分院刑事判決              九十二年度上訴字第二七號    Ｃ
      上  訴  人  台灣嘉義地方法院檢察署檢察官
      被      告  己  ○  ○
      共      同
      指定辯護人  本院公設辯護人  壬  ○  ○
右上訴人因被告傷害致死等案件，不服臺灣嘉義地方法院九十一年度訴字第五九一號
中華民國九十二年一月二十四日第一審判決（起訴案號：臺灣嘉義地方法院檢察署九
十一年度偵字第六八九七號、第六九四八號、第七０七三號），提起上訴，本院判決
如左：
      主      文
上訴駁回。
      事      實
一、己○○於民國九十一年十月七日晚上七時許，與乙○○、鍾守一兩人在其位於嘉
    義縣水上鄉三和村十鄰新厝仔二之四六號住處喝酒，於同日晚上十時三十分許，
    鍾守一酒後，進入己○○之同居人庚○○房間內，見庚○○於床上熟睡，竟起意
    侵犯，將身體壓在庚○○身上，並以手撫摸趙女胸部，嗣庚○○驚醒，大聲呼叫
    ，己○○與乙○○一同進入房內，己○○見狀將鍾守一拉起，鍾守一旋即跑出房
    外，己○○心生不滿，認為好意請鍾守一喝酒，竟遭到惡意回報，遂在屋外與鍾
    守一發生爭執，鍾守一不甘示弱，持木棍毆打己○○右前肋骨一下後，迅速逃離
    現場，返回朋友丙○○位於雲林縣斗南鎮○○里○○○路二三之一號租屋處。己○○心有未甘，乃央求乙○○駕駛車牌號碼Ｓ四─六八四五號自用小客車，一同
    前往尋找鍾守一理論，因不知詳細地址，途中己○○撥打鍾守一友人戊○○之行
    動電話查知住址，己○○與乙○○於同日晚上十一時三十分許，在雲林縣斗南鎮
    ○○里○○○路二十三之一號客廳內，尋獲鍾守一，己○○要鍾守一一同返回嘉
    義解決，鍾守一表示同意，遂與己○○坐在上開自小客車後座，由乙○○負責開
    車。詎己○○與鍾守一於車上起爭執，己○○在客觀上應能預見徒手及持膠質拖
    鞋、木棒等質地堅硬物品，毆打鍾守一之身體各部位，對於鍾守一將造成傷害，
    且出手輕重難以控制，可能因傷重致生死亡之結果，竟基於傷害人身體之故意，
    徒手毆打鍾守一，復以雙手勒住鍾守一脖子，再持其所有拖鞋一雙朝鍾守一臉部
    、頭部及身體毆打。己○○、乙○○與鍾守一三人於翌日（十月八日）凌晨一時
    許抵達己○○上開住處後，三人於客廳外面理論，己○○與鍾守一又起爭執，己○○復承繼上開傷害之故意，拳打腳踢鍾守一之身體，再持其撿回住處外面為其
    所有之木棍毆打鍾守一，迨八日凌晨六時始停止。嗣於同年月八日上午七時三十
    分至八時許，己○○、乙○○與鍾守一共同搭車至前嘉義市議員丁○○位於嘉義
    市○○路○段六○六號服務處協調，庚○○隨即自行開車前往丁○○服務處，因
    己○○要求鍾守一賠償新台幣（下同）五十萬元，而鍾守一僅同意賠償十萬元及
    宴請三桌，雙方協調不成，於同日上午十時至十時三十許離開。己○○、乙○○
    與鍾守一三人搭車返回己○○上開住處途中，己○○再次持上開拖鞋毆打鍾守一
    ，致鍾守一全身佈滿鈍傷，其中頭頸部：雙眼眼眶出現有瘀痕（熊貓眼），右額
    部有刮擦傷五處，最大者為三．五公分，週邊伴有瘀痕，左額部有瘀痕三處分別
    為三公分二處及二公分一處。左臉頰有瘀痕四Ｘ三公分，左耳前有瘀痕一公分。
    左頸有平行之擦傷二條分別為八Ｘ○．五公分及六Ｘ○．三公分，右頸基部有瘀
    痕一公分。上述之傷害伴有右鎖骨上皮下出血五Ｘ二公分，甲狀軟骨前方偏右出
    血三Ｘ二公分。帽狀腱膜後半側出血十八Ｘ十二公分。腦水腫及橋腦周邊出血五
    Ｘ三公分。胸腹部：右胸近中線肋骨邊緣有刮傷十二Ｘ○．三公分，胸部中央偏
    左有瘀痕三Ｘ二公分。左肩及左上臂交界有瘀痕七Ｘ六公分，左胸向下至左上腹
    有瘀痕數處，最大者有八Ｘ二公分。背部：左肩背部有瘀傷五Ｘ三公分。兩側肩
    胛骨中央有瘀痕七Ｘ十六公分，背腰部中央有瘀痕十Ｘ四公分。上述軀幹部外傷
    （胸部及背部）伴有右胸皮下出血十三Ｘ九公分，左胸皮下出血十三Ｘ十公分。
    右側第三、第四、第八及第九肋骨前側骨折，第五至第七側面骨折。左側第二至
    第四肋骨前側，第六至第十二側面，及第三至第十二後側肋骨骨折。四肢：右上
    臂有瘀傷十九Ｘ九公分。右前臂背側有擦傷伴有瘀痕十Ｘ四公分，左上肢出現瀰
    漫性瘀傷。左前臂背外側有擦傷四Ｘ一．五公分及四Ｘ二公分二處。右膝有擦傷
    二Ｘ二公分伴有周邊九Ｘ六公分之瘀痕，左腳內側有擦傷二公分。左膝上下有擦
    傷伴有瘀傷四Ｘ二公分。左腳掌背有擦傷數處最大者為二公分。鍾守一於返回己○○住處後，要求己○○載其返回朋友丙○○雲林租屋處遭拒，即獨自一人坐在
    車牌號碼Ｓ四─六八四五號自用小客車後座，終因身體多處鈍傷及骨折之大面積
    皮下出血致中央血管低容積性休克而死亡。迨同日中午一時許，己○○發現鍾守
    一已斷氣死在車內，為逃避刑責，於同年月八日下午一時三十分許，與乙○○共
    同基於遺棄屍體之犯意聯絡，己○○自家中攜帶鋤頭一支（未扣案）坐在車牌號
    碼Ｓ四─六八四五號右前座，乙○○負責開車，將鍾守一之屍體運往嘉義縣番路
    鄉草山村水本流（公訴人誤載為本水流）草山電線杆五十三號入口處之山區竹林
    下，二人分持鋤頭輪流挖掘坑洞，因鍾守一嘴角流血，己○○持車內之塑膠袋將
    鍾守一之頭部套上，由己○○抬鍾守一頭部，乙○○抬鍾守一之腳部，共同將屍
    體掩埋其中，而遺棄之。隨即由己○○開車搭載乙○○離去，於同日下午四時許
    （公訴人誤載為五時許）己○○與乙○○因良心不安，協議向警局自首，於犯罪
    未被發覺前，由己○○以電話向嘉義市刑警隊自首，於同日下午四時三十分許，
    經警在嘉義市○○路○段鐵道旁將己○○與乙○○帶回警局，進而接受裁判。並
    於同日晚上九時許，己○○與乙○○帶同警員至經嘉義縣番路鄉草山村水本流山
    區草山電線杆五十三號入口處之山區竹林下挖出鍾守一之屍體，始查獲上情，並
    扣得己○○所有供犯罪所用之拖鞋一雙及木棍一枝（編號一），及套住鍾守一屍
    體頭部之塑膠袋一個。
二、案經臺灣嘉義地方法院檢察署檢察官相驗後自動檢舉及嘉義市警察局移送臺灣嘉
    義地方法院檢察署檢察官偵查起訴。
      理      由
一、右揭事實，業據被告己○○與乙○○迭於警訊、偵查、原審及本院審理時坦承不
    諱，核與證人庚○○、丁○○、丙○○與戊○○供述之情節相符，並有拖鞋一雙
    及木棍一枝（編號一，即較長的一支，見原審卷二第一二五頁）及塑膠袋一個扣
    案可資佐證。查本件被告己○○毆打被害人鍾守一受傷及鍾守一已死亡之事實，
    已經被告己○○承認屬實，並有勘驗筆錄、相驗屍體證明書、驗斷書、相驗照片
    七張、法務部法醫研究所九十一年十二月二十三日法醫理字第○九一○○○三六
    二五號函及所附（九一）法醫所醫鑑字第一四六四號鑑定書一份（見臺灣嘉義地
    方法院檢察署九十一年偵字第六八九七號卷第七十三頁至第至第七十六頁、原審
    卷第七十頁至第七十八頁）及解剖照片四十三張（見臺灣嘉義地方法院檢察署九
    十一年相字第六二三號卷第七十四頁正面至第八十四頁反面））在卷可稽，可以
    確認，所成問題者是：
    （一）本件被害人鍾守一死亡是傷害行為或是殺人行為所致？（二）被告乙○○
    是否上開犯行之共犯？（三）本件是否還有其他共犯？
二、關於本件被害人鍾守一死亡是傷害行為或是殺人行為所致？應分析綜合全案事證
    決定之，但是不可否認，與被害人之「死因」最為直接相關，而被害人所受之「
    傷勢」，又是斷其死因之最重要因素，自應從此點開始論斷。經查：
  (一)被害人鍾守一之屍體經法務部法醫研究所法醫師鑑定結果：１外表觀察結果：【
    全身佈滿鈍傷】，從頭頸部之雙眼到胸部、背部、四肢、腳部都有傷害（詳如犯
    罪事實欄所載），除部分之肋骨骨折外，大都係瘀傷、擦傷、刮擦傷、及皮下出
    血；２經內部觀察結果：胸腹腔（胸骨及鎖骨完整無骨折）、心臟、肺臟、肝臟
    （夾膜完整）、脾臟（外表完整）、消化道、腎臟（間質無著變）、生殖器官（
    無著變）、頸部（舌骨及甲狀軟骨完整無骨折、氣道暢通、各器官無著變、舌頭
    無咬痕）、頭部（脊柱完整無骨折）；３解剖發現：【全身瀰漫性鈍傷】，【肺
    結核】、有遭掩埋之痕跡；４對於死亡之看法：被害人死亡日期距解剖時間有五
    天左右，但器官未出現明顯的腐敗，惟【中央血管已無血液存在】，加以肋膜腔
    外滲液也不多，但表面之皮下出血面積大，故被害人死因應與【中央血管所產生
    之低容積休克】相關，被害人身上之【鈍傷】是造成血液跑到週邊組織之主因，
    其形成過程【為外力所致】，死亡方式為他殺，被害人身體狀況對於死者之死亡
    有一定貢獻；５鑑定結果：死因：【低容積性休克】、【鈍傷】，死亡方式：【
    他殺】。
  (二)綜合上開法醫師之鑑定結果，可見被害人鍾守一之全身外表佈滿鈍傷，身體內也
    是全身瀰漫性鈍傷，但是解剖發現其重要內臟器官並無明顯之傷害，只是表面皮
    下出血面積大，也就是其身體上之所受之【鈍傷】，使血液跑到週邊組織，致中
    央血管無血液，產生低容積性休克，造成被害人【死亡】。換言之，被害人鍾守
    一雖然全身受到外力毆打，但是並無非常致命性的打擊，所以也無致命之傷害，
    其死亡與其長時間受毆打，導致大量之皮下出血直接相關，又未受到適當醫療及
    其自己身體狀況結合而死亡，此與一般殺人案件，行為人有奪取他人性命之犯意
    ，通常被害人身上會有致命之傷害，顯然不同。又中央血管主要指「主動脈」，
    低容積性休克指「因血液量不足，而造成昏厥、死亡」之狀況，中央血管所產生
    之低容積性休克指【因中央血管之含血量太少，而導致血液攜氧量過少，而無法
    供應身體所須，尤其是腦部，造成昏厥、死亡】，簡單比喻為「養分運送不足而
    造成細胞死亡」，被害人頭、胸、腹部重要內臟及骨骼「均無明顯的致命傷存在
    」，但是【各傷的總合足以致命】，被害人有肉芽性肺炎（即肺結核），會影響
    死者對於氧氣之攝取，固會加重死者「缺氧」之嚴重度，亦有法務部法醫研究所
    九十二年四月十五日法醫理字第０九二００一０００號函附於本院卷內。以被害
    人鍾守一所受之傷勢及其死因，加上被害人鍾守一原與被告己○○一起「喝酒」
    ，並無重大仇恨在先，只因鍾守一酒後臨時想侵害己○○之女友庚○○，而起衝
    突，期間雙方也曾與許昆盈到前嘉義市議員丁○○服務處協調賠償問題，被害人
    鍾守一之朋友甲○○也趕到，已經被告兩人供述，及證人庚○○、戊○○、甲○○及丁○○證述屬實，而被害人鍾守一之屍體經檢驗結果含「乙醇」、血液３８
    . ７mg／dl（即０. ０３８７%）、胃內容物４２. ９mg／dl、膽汁３２. １mg?
    l
    ，有上開法醫師之鑑定書可稽，顯見被害人當時有飲酒，以被告己○○與被害人
    鍾守一之交往情形，及引起衝突之原因，整個過程由九十一年十月七日晚上十時
    三十分許到翌日之中午被害人死亡時間甚長，若係有意殺人，可以直接殺害之，
    何必如此大費周章？還要外人丁○○等人的介入協調，反而，是因被害人鍾守一
    想侵害被告己○○之女友庚○○，使得被告己○○長時間一直毆打被害人出氣，
    符合被害人全身受傷之事實情況，至此尚無積極事證足以認為被告己○○有殺害
    被害人鍾守一之犯意及犯行。
  (三)被害人鍾守一到證人丁○○服務處時，「當時（上午）八點多了到我服務處，是
    戊○○帶他們來的，他們共五、六個人，我都不認識，我只認識戊○○。當時被
    害人是被人家扶著進來，臉色蒼白，右臉頰有血跡，進來後戊○○說他朋友的太
    太被鍾守一酒後調戲，所以來找我調解，我有罵鍾守一去人家家裡喝完酒還調戲
    人家太太，他有承認不對，我問他要怎麼對人家表示歉意，他說擺三桌酒席並賠
    十萬元，結果對方不接受，尚未談成之前甲○○也進來了，他是鍾守一叫他來的
    ，後來我看鍾守一的人很疲倦，然後對被告他們說要帶去警察局談，不要再打了
    ，離開的時候是己○○帶他離開的，當時已經十點了，甲○○留在我那邊泡茶，
    鍾守一離開時也是被扶著走，他有向我要一瓶開水」之事實，已經證人丁○○於
    本院結證在卷，與證人甲○○證稱：「當天有接到鍾守一電話，詳細時間我沒有
    看，應該是八點多左右，電話中鍾守一他說有事情要麻煩我，但是電話中沒有講
    ，他說他在丁○○的服務處，請我過去，我過去的時候看到鍾守一坐在沙發上，
    他的臉頰紅紅的，但是我忘記是哪一邊的臉頰，他跟我說他喝酒醉，走錯房間，
    並請我問對方有何要求，後來和解並沒有談成，鍾守一有說願意賠償十萬元，並
    擺酒席三桌，對方並沒有答應，被告這邊我並不認識，我只是認鍾守一，鍾守一
    是與被告他們一起離開的，當時在場的人有丁○○、以及他辦公室的人員、我，
    但是被告那邊的人我並不認識，他們離開之後我還留在丁○○那邊泡茶，並了解
    事情，我並沒有聽己○○要求鍾守一賠償多少錢」等情符合（本院九十二年三月
    二時五日訊問筆錄），而證人丁○○與雙方並不認識，證人甲○○為鍾守一之友
    且是接到鍾守一之電話而來，兩人之立場較為中立，不致偏頗，彼等之證言自然
    實在可信。是被害人當天上午在丁○○服務處待了二小時以上（約八時至十時許
    ），被害人鍾守一雖是被人扶進來，臉色蒼白，右臉頰有血跡，惟其朋友甲○○
    也趕到場，期間被害人有承認不對，離開時，也是被人扶著走，有向丁○○要一
    瓶開水，凡此情形顯示被害人雖有受傷，身體虛弱，但是意識清楚，且行動自由
    ，否則被害人的朋友甲○○及協調人丁○○豈有任由被害人離去之理？
  (四)至被告兩人與被害人鍾守一離開丁○○服務處後，究竟先到何處？有無再打被害
    人？經查，證人庚○○有載癸○○去丁○○服務處，之後兩人先離去，庚○○載
    癸○○到癸○○位於嘉義市○○路之「阿堂海產店」之事實，已經被告兩人於本
    院供承，及證人庚○○、癸○○於本院證述屬實，證人癸○○於本院雖然否認當
    時在其所經營之「阿堂海產店」見過被告及被害人（本院九十二年四月十八日訊
    問筆錄），惟被告兩人都供述離開丁○○服務處，有先到「阿堂海產店」等情，
    被告己○○供稱當時在海產店沒看到癸○○，被告乙○○則供述在海產店有看到
    庚○○及癸○○在外面，證人庚○○證稱在海產店，癸○○並未與被告二人交談
    ，只有己○○對其說他要回到水上，當時己○○、乙○○在車上，其與癸○○下
    車是在店前面等情（本院九十二年四月十八日訊問筆錄），是被告兩人所供與證
    人庚○○、癸○○證述情節，多所不同，顯示彼等對此均有所隱瞞，但是以證人
    庚○○與癸○○確實有回該海產店，而被告二人也隨之到該海產店，被告二人並
    見到庚○○，而證人庚○○與被告乙○○兩人對見到癸○○所說內容一致，應該
    不是誣陷證人癸○○之詞，較為可採，至被告己○○供稱當時曾下車與庚○○談
    ，應不是編造對己不利之詞，可以相信，但是證人庚○○卻證稱被告二人都在車
    上等情，顯然是證人庚○○袒護被告己○○之詞，尚不足採。但是仍無證據足認
    被告二人將被害人載到癸○○我經營之海產店，並在該處毆打被害人。證人丁○○雖於本院證稱：「曾於九十一年十一月十七日晚上十一時在與被害人的姊姊鍾
    淑美電話中說昨天【阿昆】（指戊○○）說是【阿勇】（被告己○○）打電話給
    他說是【守一】（指被害人鍾守一）在【阿堂】（指癸○○）那邊打死的」等情
    （本院九十二年六月二十七日訊問筆錄），並有電話錄音譯文附於本卷，惟此是
    證人丁○○事後聽聞戊○○轉述被告己○○之詞，並非親見之事，尚無堅強之証
    明力，而證人戊○○於本院也證稱：「其離開丁○○服務處就回家，未到癸○○
    之阿堂海產店」等情（本院九十二年四月十八日訊問筆錄），顯然未親見阿堂海
    產店所發生之事，縱然戊○○曾聽聞被告己○○打電話說被害人在癸○○那邊打
    死的等情，亦是聽聞被告己○○之事，雖令人起疑，但並無相當之證明力。另當
    天（十月八日）被告等離開丁○○服務處後之中午十一時許，丙○○證稱：曾打
    電話給辛○○說阿昆打電話告訴她，說被害人在嘉義發生一點事情，看這邊有無
    人去待被害人回去，並留下「阿昆」之電話等情（本院九十二年六月二十七日訊
    問筆錄），證人辛○○也證稱接到丙○○的上開電話等情（本院九十二年三月二
    十五日訊問筆錄），惟此只能證明戊○○當時曾打電話予丙○○，要丙○○打電
    話要辛○○之夫帶被害人回去，以當時之時間即十月八日上午十一時，適被告帶
    被害人離開丁○○服務處後（十月八日上午十時許），證人戊○○既曾參與在丁○○服務處之協調，事後請丙○○通知被害人方面，亦在常理之內，且丙○○也
    有留下戊○○之大哥大電話號碼，顯見戊○○應是單純事後通知被害人朋友方面
    而已。綜上所述，均不能排除被告兩人帶被害人到癸○○所經營之「阿堂海產店
    」，只是路過找庚○○之合理懷疑（可能性），而被害人是因全身傷勢造成死亡
    結果，其自己身體之肺結核病及長時間未就醫，已合理解釋被害人之死亡原因，
    雖然證人庚○○、癸○○、戊○○、丙○○亦有可疑，但是並無積極事證足資證
    明彼等參與毆打被害人。
  (五)關於被告乙○○是否參與毆打害人鍾守一？被告己○○自始至終均供承僅其一人
    毆打被害人，而被告乙○○也一直否認毆打被害人，證人庚○○自警訊迄本院審
    理，均證稱只有被告己○○毆打被害人等情，雖然被害人鍾守一全身受傷，可能
    不只遭一人毆打，被告乙○○也一直在場，一般情形下，也有可能參與毆打被害
    人，雖不能排除被告乙○○有毆打被害人的可疑，但依現有之事證，尚無法排除
    被告乙○○僅旁觀而未出手毆打鍾守一的合理懷疑存在，被告乙○○此部份之可
    疑程度，尚無法使一般人得有確信事實存在的程度，自無從認定。又嘉義市警察
    局刑警隊於九十一年十月八日下午六時許勘查屍體埋藏地點（嘉義縣番路鄉草山
    村山區），經查：１於埋屍處下方之產業道上發現明顯之左、右輪胎痕各一個，
    前往埋屍處坡道上發現波浪型泥土鞋印一個，另埋屍地點周圍發現掘土及掘土時
    掘約一米高之枯木樹莖之工具痕（寬約十五公分），死者頭部遭以飼料包裝袋包
    覆，右後口袋發現記事本一本、右前口袋有一百元現鈔一張。２經比對犯嫌作案
    車輛車牌號碼Ｓ四─六八四五左前輪（四道排水凹紋）及左前車輪（二道排水凹
    紋及左右放射紋線）與現場輪胎痕相類；經勘查犯嫌乙○○所穿運動鞋為波浪型
    鞋底紋，其紋線與陳屍現場坡道石頭上泥土印紋線相類，另依掘土時能掘觸約一
    米高之枯木莖上的工具痕研判，所使用埋屍工具應為犯嫌所稱「鋤頭」無誤。３
    略。４經勘查運屍用車牌號碼Ｓ四─六八四五轎車，於後座上發現可疑血跡及因
    拉動屍體所產生之血跡拖曳擦痕另駕駛座前擋風玻璃處貼有阿里山遊樂區車輛通
    行證，顯見犯嫌常出入阿里山地區○○○○○路線及地形及確有以該車運送屍體
    一情。５經前往嘉義縣水上鄉三和村新厝仔二之四十六號勘查，於住家前放置之
    廢棄枕板上發現犯嫌稱用以攻擊死者所使用的已斷成兩截之樹枝木條，另發現可
    疑擦拭血之衛生紙團．．．。６經檢查犯嫌己○○右後腳跟上方處有約一公分見
    方之傷痕、右肋骨下方有一處橫條狀瘀青，另乙○○全身無明顯傷痕，唯於其所
    穿白色毛衣右後方發現點狀及抹狀血跡。此有嘉義市警察局刑警隊支援偵辦案件
勘查報告一份及現場照片六十四幀附卷（以上附於臺灣嘉義地方法院檢察署九十
    一年偵字第六八九七號卷第三十九至五十五頁）可稽。再嘉義市警察局刑警隊於
    九十一年十月十四日下午二時勘驗車牌號碼Ｓ四─六八四五自小客車、被告己○○所穿拖鞋及被告乙○○所穿球鞋，核與埋屍處下方之產業道上發現明顯之左、
    右輪胎痕及埋屍處坡道上發現波浪型泥土鞋印相符，此有嘉義市警察局刑警隊支
    援偵辦案件勘查報告一份及現場照片十二幀附卷（以上附於臺灣嘉義地方法院檢
    察署九十一年偵字第六八九七號卷第八十五頁正面至八十八頁反面）。前揭(六)經
    警採集車牌號碼Ｓ四─六八四五號自小客車後座座椅血跡紗布、另於被告己○○
    住處發現之擦拭血跡之衛生紙及被告乙○○白色毛衣之血跡，與被害人之ＤＮＡ
    ─ＳＴＲ型別相符，此亦有內政部警政署刑事警察局鑑驗書一份附卷（見臺灣嘉
    義地方法院檢察署九十一年相字第六二三號卷第八十五頁正面）足憑被告二人也
    承認埋藏被害人之屍體，此部分犯行可以認定。
  (六)按刑法第二百七十七條第二項之【傷害致死罪】，依刑法第十七條之規定，係以
    行為人對於結果之發生【有預見之可能】為要件，而該條所定【如行為人不能預
    見其發生時，不適用之】，係以【客觀的預見可能性】，為限定對於加重結果之
    因果關係及過失概念（附件）。該能預見應以【行為當時客觀存在】之一般情形
    及【行為後可能預見其發生之情形】為基礎加以觀察，與行為人主觀上有無預見
    有別（最高法院八十五年度台上字第二三九七號判決意旨參照）。易言之，所謂
    能預見乃以行為人「客觀上能預見」為已足，不以其「主觀上有預見」為必要。
    經查：被告己○○自九十一年十月七日晚上十一時三十分許，先在車牌號碼Ｓ四
    ─六八四五號自用小客車內，徒手及持膠質拖鞋毆打被害人頭部、臉部及身體；
    復於同年月八日凌晨一時許至同日上午六時許，在嘉義縣水上鄉三和村一０鄰新
    厝仔二之四六號住處外，拳打腳踢被害人，再持木棍打擊被害人之身體各部；再
    於同日上午十時三十分許，離開證人丁○○服務處後，在車牌號碼Ｓ四─六八四
    五號自用小客車內，再持膠質拖鞋毆打被害人之身體各部分，扣案之膠質拖鞋及
    木棍棒，均質地堅硬，持以擊打人之身體各部分，足以對身體造成傷害，此有拖
    鞋一雙及木棍一支扣案及相片在卷可憑；被告因出手輕重不易控制，傷害嚴重時
    ，將造成腦水腫、重度損傷形成中央血管所產生之低容積性休克，有造成死亡結
    果之可能，被告己○○係青壯年且智慮成熟具通常生活經驗之成年人，對此應認
    有預見之可能，被告己○○因被害人意圖侵犯同居人庚○○，雙方發生言語衝突
    ，或拳打腳踢、或以手肘勒住被害人脖子、或持前開膠質拖鞋及木棍擊打被害人
    ，致其全身鈍傷，引發低容積性休克死亡，足徵被告己○○對被害人因其所為之
    傷害行為而致死之結果，應有預見之可能，是被告己○○對所為之傷害行為致生
    之死亡結果有預見可能性，已堪認定。至告訴人方面請求調查00000000
    00號電話使用者劉茂辰住所及0000000000號電話使用者資料，並無
    必要附此說明。
  (七)再按刑法上所謂當場基於義憤而傷害人，係指被害人之行為違反正義，在客觀上
    足以激起一般人無可容忍之憤怒，而【當場實施傷害】者而言，有最高法院二十
    四年上字第二二四六號判例可資參照。被告己○○於九十一年十月七日晚上十時
    三十分許，見被害人意圖侵犯同居人庚○○，被害人旋即跑出房外，被告己○○
    心生不滿，遂在屋外與被害人發生爭執，被害人不甘示弱，持木棍毆打被告己○○右前肋骨一下後，【迅速逃離現場】，已返回朋友丙○○位於雲林縣斗南鎮○○里○○○路二三之一號租屋處。被告己○○見被害人已離開現場，仍心有未甘
    ，乃央求被告乙○○駕駛車牌號碼Ｓ四─六八四五號自用小客車，一同前往尋找
    鍾守一理論，因不知詳細地址，途中由被告己○○撥打被害人友人戊○○之行動
    電話查知住址，迨於同日晚上十一時三十分許，在雲林縣斗南鎮○○里○○○路
    二十三之一號客廳內，尋獲被害人。被告己○○要被害人一同返回嘉義解決，被
    害人隨即與被告己○○坐在上開自小客車後座，由被告乙○○負責開車返回嘉義
    縣水上鄉三和村一０鄰新厝仔二之四六號住處。詎被告己○○與被害人於車上又
    起爭執，被告己○○竟基於傷害人身體之故意，徒手毆打被害人，再以雙手勒住
    被害人脖子，又持其所有拖鞋朝被害人臉部及頭部毆打。於翌日（十月八日）凌
    晨一時許抵達被告己○○住處後，被告己○○與被害人於客廳外面理論，被告己○○又以拳打腳踢毆打被害人之身體，再持其所撿回住處外面之木棍毆打被害人
    ，迨同日凌晨六時始停止。嗣於同年月八日上午七時三十分許，被告己○○、乙○○與被害人共同搭車至前嘉義市議員丁○○服務處協調不成，於同日上午十時
    三十許離開。被告己○○返回住處途中，在車牌號碼Ｓ四─六八四五號自用小客
    車內，再次持上開拖鞋毆打被害人，致被害人全身佈滿鈍傷，終致低容積性休克
    死亡。足見被告己○○見被害人欲侵犯同居人時，被告乙○○亦在場目擊，於被
    告己○○與乙○○至雲林尋獲被害人後，被告乙○○均全程在場，倘被害人意欲
    侵犯被告己○○之同居人客觀上已足引起公憤，斷無未報警之理？而被害人已離
    開現場如上述，被告己○○於深夜十一時三十分許在雲林縣斗南鎮○○里○○○
    路二十三之一號客廳內尋獲被害人，為何不將被害人送警局究辦？竟將被害人帶
    被告己○○住處，再次毆打至十月八月上午六時許？被告己○○在證人丁○○服
    務處與被害人協調不成後，於返回住處途中又在車內再次毆打被害人。核被告己○○所為，顯與前揭判例意旨不符。被告己○○辯護人辯稱被告己○○係基於義
    憤傷害致人於死，顯無可採。綜上所述，被告二人自白，核與事實相符，應堪採
    信，本件事證明確，被告二人犯行均堪以認定。
三、核被告己○○之所為，係犯刑法第二百七十七條第二項前段之傷害致人於死罪及
    同法第二百四十七條第一項之遺棄屍體罪；被告乙○○之所為，係犯刑法第二百
    四十七條第一項之遺棄屍體罪。被告己○○所犯前開二罪間，犯意各別，犯罪構
    成要件亦不相同，應分論併罰。又被告二人就遺棄屍體罪間，有犯意聯絡及行為
    之分擔，應依刑法第二十八條之規定論以共同正犯。再被告二人於犯罪未被發覺
    前，協議自首，並推由被告己○○以電話向嘉義市警察局刑警隊自首，進而接受
    本件裁判，業據證人即嘉義市警察局警員王志宏到庭供證屬實，應依刑法第六十
    二條前段規定減輕其刑。
四、原審因認被告兩人分別觸犯上述各罪，適用刑法第二十八條、第二百七十七條第
    二項前段、第二百四十七條第一項、第六十二條前段、第五十一條第五款、第三
    十八條第一項第二款，按自首規定減輕其刑，並審酌被告二人之品行、犯罪之動
    機、目的、手段、所生危害、犯後態度及迄未與被害人家屬達成民事和解等一切
    情狀，分別量處如主文所示之刑，並就被告己○○部分定其應執行之刑，以資懲
    儆。並說明扣案之拖鞋一雙及木棍一支（編號一原審卷二第一二五頁），係供被
    告己○○犯傷害致死罪所用之物，且為被告己○○所有，業經被告己○○供明在
    卷，併依刑法第三十八條第一項第二款宣告沒收。其認事用法，核無不合，量刑
    亦屬允當，上訴人即檢察官上訴意旨，指摘原判決不當，非有理由，應予駁回。
據上論斷，應依刑事訴訟法第三百六十八條，判決如主文。
本案經檢察官邱克斌到庭執行職務。
中    華    民    國      九十二      年      八      月      十九      日
                                  臺灣高等法院臺南分院刑事第六庭
                                      審判長法官  蔡    崇    義
                                            法官  董    武    全
                                            法官  宋    明    中
右正本證明與原本無異。
如不服本判決，應於判決送達後十日內向本院提出上訴狀，其未敘述理由者並應於提
出上訴狀後十日內向本院補提理由書（應附繕本)。
          法院書記官  李    育    儒
中    華    民    國      九十二      年      八      月      二十一    日
附錄法條：
刑法第二百七十七條：
傷害人之身體或健康者，處三年以下有期徒刑，拘役或一千元以下罰金。
犯前項之罪，因而致人於死者，處無期徒或七年以上有期徒刑，致重傷者，處三年以
上、十年以下有期徒刑。
刑法第二百四十七條第一項：
損壞、遺棄，污辱或盜取屍體者，處六月以上五年以下有期徒刑。
附件：
一、刑法所規定之「加重結果犯」，指刑法第十七條所規定：「因犯罪【致】發生一
    定之結果，而有加重其刑之規定者」，並特別明文限制：「如行為人【不能預見
    】其發生時，不適用之」。之所以如此限縮規定其適用範圍，是因刑法之「責任
    原則」要求行為人負擔刑事責任時，必須行為人有「故意或過失」，否則對於「
    沒有迴避可能性」之行為事實加以處罰，並無「預防意義」，所以加重結果犯是
    「故意犯罪加上過失犯罪」的犯罪類型（參考「基礎刑法學上」第三一九頁，黃
    榮堅著）。而「過失犯」之本質，主要是「行為」所引起的「高度危險性」，已
    超過法規範（法秩序）所要求的「合理標準」，而此標準之核心與該行為受之利
    益及所引起之風險相關，實務上認其具體標準來自法規、契約、習慣、法理及日
    常生活經驗，而其抽象標準則是「社會相當性」範圍內之注意義務（參考上開「
    基礎刑法學上」第二三七頁以下及最高法院七十四年台上字第四二一九號判例）
    ，此係行為人之「應注意義務」之根據及其範圍，當行為人之行為使外在環境之
    危險提高，超過法律之合理標準時，行為人「應」有所作為，以降低危險，至容
    許之範圍內，避免實害結果發生，否則，行為人即應對因此危險所造成之實害結
    果，負過失之刑事責任。
二、「因果關係」是「行為」所造成的「危險狀況」，已現實地實現為「實害結果」
    時，兩者間之聯繫因素，也就是將結果【歸因於】該行為（所造成之危險）所造
    成的，進而要求行為人對此負刑事責任。因果關係以「條件因果關係理論」為依
    據，並無問題，只是如何限縮其適用範圍，理論及實務界有不同之判斷標準。「
    條件因果關係理論」主張：「造成結果發生的【不可或缺的條件】，就是這個結
    果的【原因】」，其判斷原因之標準就是「若非P則非Q」的關係，亦即「如果P
    現象不存在，則Q現象就不會發生，那麼P是Q的原因」。而「若非P則非Q」與「
    若Q則P」係「對偶」（contraposition）關係，亦即兩個陳述在邏輯上「等值」
    ，換言之，證明對偶和證明原句是同一件事，即對偶成立，原句一定成立，兩者
    之陳述雖然不同，但是其真偽相同，又所謂命題「若Q則P」為真，則若Q為真，P
    一定為真，此時Q為P之充分條件（necess ary condition），P為Q之必要條件（
    sufficient condition），Q為結果事實時，發生時間在Q之前之P、R、S等事實
    ，何者係是Q之原因？可先排除沒有關係者及關係可能性微弱者，找出Q之【必要
    條件】P，即若Q則P（在集合觀念上P>Q），若Q之必要條件有數個P、P1、P2時，
    就有何者係最為重要的原因之問題。
三、斷言（即論證）若Q則P（Q→P）為真，則Q為真，必然P為真，具有邏輯上QP為真
    之關係，可用於Q與P兩者間之推理作用，即Q為真，保證P為真，換言之，可由Q
    推出P，但是決定Q→P為真，須假設Q<P，而為何Q<P？須以另一理由C（與Q及P不
    同層次）加以解釋（「贏家的邏輯思維」Think To Win第五十五頁，塞爾瓦托
    坎納沃Salva Cannavo著，王迅、徐鳴春譯），至於Q是否真？是「證明」的問題
    ，即Q的「真、假」問題，也就是Q陳述內容與真實世界之事實比較的問題，Q陳
    述與事實符合一致，可認定為真，Q陳述與事實不一致時，應認定為假，此非邏
    輯為真，而是存在為真的問題，而比較陳述是否與事實相同一致，是證據之證明
    力的問題。


司法院資訊處製作；財團法人民間司法改革基金會備份。
